臺灣高等法院花蓮分院民事判決
                                   109年度上更一字第12號
上  訴  人  顏秀珍  
訴訟代理人  江育民  

            柯勝義律師
被上訴人    有限責任花蓮第二信用合作社

法定代理人  陳芳偉  
訴訟代理人  吳秋樵律師
上列當事人間請求返還消費寄託物等事件，上訴人對於中華民國
106年12月28日臺灣花蓮地方法院106年度重訴字第1號第一審判
決提起上訴，經最高法院第一次發回更審，本院於民國111年7月
14日言詞辯論終結，判決如下：
    主  文
原判決關於駁回上訴人後開第二項之訴部分，及該部分假執行
  之聲請，並訴訟費用之裁判均廢棄。
被上訴人應給付上訴人新台幣914萬941元，及自民國106年1月1
  1日起，至清償日止，按週年利率5％計算之利息。
其餘上訴駁回。
第一、二審及發回前第三審訴訟費用，由被上訴人負擔21％，餘
  由上訴人負擔。
本判決命被上訴人給付部分，於上訴人以新台幣305萬元為被上
  訴人預供擔保後得假執行，但被上訴人如以新台幣914萬元為
  上訴人預供擔保，得免為假執行。
　　事實及理由
壹、程序事項
  按法定代理人之代理權消滅者，訴訟程序在有法定代理人承受
  其訴訟以前當然停止。承受訴訟人，於得為承受時，應即為承
  受之聲明。聲明承受訴訟，應提出書狀於受訴法院，民事訴訟
  法(下稱民訴法)第170條、第175條第1項、第176條分別定有明
  文。查，本件被上訴人之法定代理人原為許鎮平，於訴訟程序
  進行中變更為陳芳偉，經被上訴人具狀聲明由其新任法定代理
  人陳芳偉承受訴訟，復有信用合作社變更登記證可參（本院卷
  三第159頁至第163頁），核與首揭規定相符，應予准許。
貳、實體事項
上訴人主張：
㈠伊為花蓮那魯灣旅店單獨出資者、登記負責人及實際經營者，
  前向被上訴人(以下或稱花蓮二信)辦理原有存單存款帳戶(帳
  號：000-000-000-00000號，下稱系爭存單帳戶)變更印鑑為正
  方形印章（下稱方形章）及開設活期儲蓄存款帳戶（帳號：00
  0-000-000-00000號，下稱系爭活儲帳戶），並以存本取息方
  式，先後存入10筆金額俱為新台幣（下同）500萬元之定期儲
  蓄存款(下稱系爭10筆定存)。被上訴人則製發相同數量、面額
  之存單（下稱定存單）供伊收執。
㈡詎伊當時之配偶彭日成（民國96年6月8日離婚）竟於93年間，
  多次盜取方形章，冒名偽填「借款申請書」、「存款單提供擔
  保設定質權登記書」(以下或稱設定質權登記書)、「存單質押
  借據」，要求旅店會計林惠珍（已改名羅卉珍，下稱林惠珍）
  持以申辦定存單質押借款，而由被上訴人違法完成19筆借貸（
  合稱系爭質權借款）。
㈢彭日成復於93年8月17日冒名將伊所有之2筆定存解約(即定存單
  日期：93年5月27日、存單編號0000000-0，及93年7月11日、
  存單編號0000000-0《原存單編號0000000-0續存》，下稱系爭2
  筆定存），並於同日擅自從系爭活儲帳戶取款合計902萬1,276
  元以清償系爭2筆定存之質權借款本息，惟伊並無清償義務，
  被上訴人無法律上原因而受有利益，屬不當得利。彭日成上開
  所為解約、取款及清償行為，皆非出於伊的授權，對伊不生效
  力。
㈣後來，伊於93年11月下旬(按：上訴人亦有稱「93年11月中旬」
  《本院107年度重上字第3號卷【下稱前審卷】第161頁反面，本
  院卷三第308頁》)發現彭日成有冒貸行為，遂解除剩餘8筆定存
  (下稱系爭8筆定存)。詎被上訴人復於同年11月30日擅自從系
  爭活儲帳戶取款5萬2,375元及3,800萬元，抵償系爭8筆定存之
  質權借款本息，惟伊並無清償義務，被上訴人無法律上原因而
  受有利益，屬不當得利。
㈤爰依消費寄託物返還請求權及不當得利之法律關係，擇一求為
  命：
⒈被上訴人應給付上訴人500萬元，並給付93年8月17日起至94年5
  月27日止之約定利息55,438元，及起訴書送達之翌日起至清償
  日止按週年利率5％計算之利息。
⒉被上訴人應給付上訴人500萬元，並給付93年8月17日起至94年7
  月11日之約定利息64,227元，及起訴書送達之翌日起至清償日
  止按週年利率5％計算之利息。
⒊被上訴人應給付上訴人3,805萬2,375元，及自93年12月1日起至
  清償日止按週年利率5％計算之利息。
⒋願供擔保，請准宣告假執行。
被上訴人抗辯：
㈠彭日成為旅店實際負責人，雙方財務往來係由彭日成與伊之高
　層主管洽商，再指示林惠珍至伊營業處辦理；彭日成持有多枚
  上訴人在伊數個帳戶之印鑑章，並利用各該帳戶調度資金。上
  訴人乃彭日成使用之人頭之一，系爭10筆定存實為彭日成之財
  產，具有實質處分權，且彭日成持有上訴人之印鑑章及調度資
  金，均獲上訴人同意，並無盜用印文、偽造簽名或無權代理之
  情形。
㈡又申辦系爭質權借款時，均有提出系爭定存帳戶印鑑章及定存
  單正本，縱認彭日成無權代理(假設語)，亦構成表見代理。
㈢伊辦理系爭質權借款及中途解約業務，皆依相關規定審查，並
  在驗明印鑑相符無誤、定存單確為真正後，始將借款、解約款
  撥入系爭活儲帳戶，自對上訴人發生借貸及清償效力。伊之受
  僱人未違反「親簽見證」及相關作業規定，系爭質權借款本息
  之還款手續，亦憑上訴人出具、印文與原留印鑑相符之取款憑
  條辦理，非伊擅自提轉。
原審判決駁回上訴人之訴，上訴人不服提起上訴，並聲明：原
  判決廢棄，請判准如其上開㈤所示聲明。被上訴人則答辯：上
  訴駁回。
兩造不爭執事項(射程範圍不包括上訴人111年3月15日民事準備
  ㈥壹所列要增加之內容即粗體字斜線部分，該部分兩造仍可以
  另為攻防，見本院卷三第175頁至第200頁)：
㈠上訴人向被上訴人申設之定期存單存款帳戶（帳號00000000000
  000號，即系爭定存帳戶)，相關資料如下：
⒈於83年8月12日開戶，啟用之印鑑為圓形章。
⒉於92年3月7日辦理印鑑變更，將原留存之圓形印鑑章，改為刻
　有「顏秀珍」三字小篆體、邊長1.5公分之方形章（原審卷一
  第26頁至第27頁）。
⒊兩造未簽訂開戶約定書，上訴人有親自簽署並蓋印於本院卷二
　第375頁所示「存款印鑑卡」。
㈡上訴人向被上訴人申設活期存款帳號00000000000000號金融帳
  戶（即系爭活儲帳戶）相關資料如下：
⒈於92年3月7日開戶，以方形章作為印鑑章。
⒉兩造未簽訂開戶約定書，上訴人有親自簽署並蓋印於原審卷二
　第94頁所示「存款印鑑卡」，上訴人並親自於該印鑑卡上簽署
　並蓋印（原審卷二第147頁反面，本院卷一第123頁)。
㈢上訴人自92年至93年間，與被上訴人約定辦理金額均為500萬元
  、期間均為1年及約定利率均為年息1.425%之定期存款共10筆
  ，詳如本院111年5月3日準備程序筆錄附表一(下同)編號1至10
  所示（即系爭10筆定存，原審卷一第34頁、原審卷二第271頁)
  。
㈣系爭10筆定存辦理系爭質權借款及中途解約情形：
⒈系爭10筆定存於93年間陸續以各該定存單辦理如附表一所示之
  系爭質權借款，均非上訴人本人親自辦理，惟每筆申辦借款時
  ，均有出具系爭10筆定存之定存單原本，且申請書上申請人欄
  皆簽有上訴人姓名(是否上訴人親簽有爭議)，並蓋有方形章，
  經被上訴人核准後，系爭質權借款款項均撥入上訴人之系爭活
  儲帳戶（原審卷一第258至275頁、第296頁，原審卷二第22至2
  4頁）。
⒉附表一編號4「定期存款單帳號00000000000000號(原存單00000
  000000000號續存)」、附表一編號10「定期存款單帳號000000
  00000000號」(即系爭2筆定存)部分：
⑴系爭2筆定存辦理質權借款本金各為450萬元、合計900萬元(詳
　如附表一編號4、10所示)。
⑵於93年8月17日辦理中途解約，被上訴人於同日將系爭2筆定存
  解約後所餘款項499萬7,764元、499萬8,352元撥入上訴人之系
  爭活儲帳戶內（原審卷二第11頁至第12頁、第23頁）。
⑶於93年8月17日自系爭活儲帳戶取款清償上開⑴所示質權借款之
  本息合計902萬1,276元（原審卷一第287、289頁，原審卷二第
  23、41頁，前審卷第66頁至第67頁）。
⒊其他8筆定存部分(附表一編號1至3、5至9，即系爭8筆定存)：
⑴系爭8筆定存之質權借款情形，詳如附表一編號1至3、5至9所
　示。
⑵於93年11月30日辦理中途解約，並於同日自系爭活儲帳戶取款
  清償合計本金3,800萬元及利息52,375元（原審卷一第279頁、
  第282至284頁、第286頁、第288頁、第290至295頁，原審卷二
  第24頁、第49至50頁）。
⒋上開以上訴人名義製作用以清償系爭質權借款之取款憑條，於
  「存戶簽章欄」均蓋有方形章（原審卷二第37頁、第41頁、第
  43頁、第48頁、第292頁）。
⒌依被上訴人內部作業流程及規定，系爭10筆定存於93年間辦理
  系爭質權借款時，如「存款單提供擔保設定質權登記書」所需
  審核流程未完成或被上訴人發現有瑕疵且無法補正，被上訴人
  即不會放款(本院卷一第426頁、本院卷二第6頁)。
㈤兩造同意以上訴人106年7月25日民事準備七狀(原審卷二第60頁
  )之附件三「授信作業手冊」(外放證據編號3)及被上訴人106
  年8月1日民事答辯二狀(原審卷二第85頁至第89頁)之被證五「
  花蓮二信辦理存單質借業務作業規定」，作為本件被上訴人辦
  理相關業務流程有無盡善良管理人注意義務之判斷依據(本院
  卷二第41頁)。
㈥兩造對於本院111年5月3日準備程序筆錄附表二至五(下同)所示
  內容(僅包括資金交易之客觀事實，不包括偽冒、偽簽、冒貸
  、挪移等主觀性描述)，除被上訴人有下列意見外，其餘兩造
  均不爭執。
⒈附表二：依據上訴人110年3月23日民事準備二狀「附表四」(本
  院卷一第413頁至第418頁)、106年3月29日民事準備二狀之附
  表3(原審卷一第165頁、第177頁至第184頁)、及被上訴人110
  年4月16日民事答辯二狀暨陳報狀「被上證4」而為修正(本院
  卷二第6頁，修正部分標示如刪除線及斜體字)。
⒉附表三：
⑴依據上訴人106年6月2日民事準備五狀之附表四(原審卷二第4、
  57頁)及上訴人於本院提供之電子檔。
⑵被上訴人意見：「受理申貸時間」，應為「放款經辦查詢系爭
  存單是否已經辦理質權設定」之「查詢時間」(本院卷二第6頁
  )。
⒊附表四：
⑴依據上訴人106年7月25日民事準備七狀之附表六(原審卷二第60
  頁)。
⑵被上訴人意見：
①「經辦時間」，應為「放款經辦查詢系爭存單是否已經辦理質
  權設定」之「查詢時間」(本院卷二第6頁)。
②編號1所示「93年4月22日」質權借款(即系爭10筆定存中之第一
  筆質權借款)承辦人非廖素芬(本院卷二第251頁)。
⒋附表五：
⑴依據上訴人106年7月25日民事準備七狀之附表七(原審卷二第64
  頁至第71頁)及被上訴人110年4月16日民事答辯二狀暨陳報狀
  之意見而為修正(本院卷二第7頁)。
⑵被上訴人意見：
①「經辦時間」，應為「放款經辦查詢系爭存單是否已經辦理質
  權設定」之「查詢時間」(本院卷二第7頁)。
②編號8帳號應為「00000000」，編號18帳號應為「00000000」(
  本院卷二第7頁)(註：附表五已依被上訴人此部分意見而為修
  正)。
③編號1所示「93年4月22日」系爭質權借款(即系爭10筆定存中之
  第一筆系爭質權借款)承辦人非廖素芬(本院卷二第251頁)。
㈦上訴人與訴外人彭日成前為夫妻關係，兩人於70年4月18日結婚
  ，嗣於96年6月8日離婚（臺灣花蓮地方法院《下稱花蓮地院》94
  年度重訴字第63號卷第28頁、原審卷一第38頁）。
㈧彭日成前因假冒上訴人名義為借款人或連帶保證人向被上訴人
  貸款及持系爭10筆定存單供作擔保，以上訴人名義為借款人向
  被上訴人辦理系爭質權借款之行使偽造私文書、詐欺取財犯行
  ，業經花蓮地院於96年11月19日以96年度訴字第330號判處有
  期徒刑1年10月，緩刑4年，並應提供200小時義務勞務判決確
  定（以下或稱彭日成刑案，原審卷一第38頁至第44頁）。
㈨兩造對於卷附證據之形式上真正均不爭執。
本院之判斷
㈠上訴人對系爭10筆定存款具有實際處分權，該定存款之消費寄
  託關係存在於兩造之間。
⒈刑事判決所認定之事實，於獨立之民事訴訟，並無拘束力，民
  事法院就當事人主張之該事實，及其所聲明之證據，仍應自行
  調查斟酌，決定取捨(最高法院86年度台上字第2060號民事判
  決意旨參照)。又檢察官不起訴處分，無拘束民事訴訟之效力
  ，刑事判決所為事實之認定，於獨立民事訴訟之裁判時，本不
  受其拘束，原審斟酌全辯論意旨及調查證據之結果，依自由心
  證，為與刑事判決相異之認定，不得謂為違法(最高法院41年
  台上字第1307號民事判決意旨參照)。其次，主張有借名委任
  關係存在事實之原告，於被告未自認下，須就此項利己事實證
  明至使法院就其存在達到確信之程度，始可謂已盡其依民訴法
  第277條前段規定之舉證行為責任。又原告就上揭利己之待證
  事實，茍能證明在經驗法則或論理法則上，足以推認該待證事
  實存在之間接事實，即無不可，非以直接證明該待證事實為必
  要（同法第282條規定參照）。此時原不負舉證責任之被告，
  可就與上開事實不能併存之他項事實，為相當於本證（等同於
  同法第281條所稱之「反證」）之舉證活動而予以推翻，例如
  證明借名委任關係之事實存在於其與第三人間；亦可另證明在
  經驗法則或論理法則上，足以動搖法院原已形成確信心證之他
  項間接事實，使借名委任關係是否存在，回復至真偽不明之狀
  態，此際主張該事實存在之原告自應再為舉證，否則該待證事
  實尚難認為真正(最高法院103年度台上字第1637號民事判決意
  旨參照)。
⒉被上訴人所僱用、經辦系爭質權借款之職員蔡宜宏、黃大雄、
  李淑芳、陳麗玲、曾志強、廖素芬因涉嫌偽造文書及背信，經
  檢察官起訴後，經本院98年度上易字第175號(李淑芳部分)、1
  00年度上更㈠字第56號(蔡宜宏、黃大雄、陳麗玲、曾志強、廖
  素芬部分)刑事判決無罪確定(下稱系爭刑案)，業經本院調取
  系爭刑案卷證核閱屬實，並有臺灣花蓮地方檢察署(下稱花蓮
  地檢署)檢察官97年度偵續一字第1號起訴書、本院上開刑事判
  決書可參(原審卷一第120頁至第130頁、第139頁反面至第142
  頁)。惟刑事案件所為事實之認定，於獨立民事訴訟之裁判時
  ，本不受其拘束。尤其，當刑事案件係經檢察官為不起訴處分
  或無罪判決確定者，所謂「事實認定」實則僅係合理懷疑之空
  間，鬆動不利被告證據之疊層架構，而該合理懷疑之形成，毋
  需達致八、九不離十之程度，於此情形，法院自當更得本於全
  辯論意旨及調查證據之結果，依自由心證，為與刑事案件相異
  之認定。
⒊上訴人主張：伊於72年1月成立「靚美粧流行事業」(下稱靚美
  粧事業)，於87年獨資成立那魯灣旅店，營運甚佳。伊為上開2
  家事業實際經營者，迄91年間，伊所貸款及充任彭日成連帶保
  證人之貸款，逐漸清償完畢，為儲蓄盈餘，自92年3月7日起陸
  續辦理系爭10筆定存，存單存款均來自那魯灣旅店於花蓮二信
  帳戶(帳號：0000-00000-00000號，下稱那魯灣帳戶)轉帳，那
  魯灣帳戶除旅店收入外，亦有多筆由伊自其他金融機關轉進等
  語。被上訴人則以：系爭刑案確定判決已認定上訴人之前夫彭
  日成(當時未離婚)為那魯灣旅店實際負責人，系爭活儲帳戶是
  彭日成以上訴人名義開立之人頭帳戶，系爭10筆定存資金來自
  那魯灣帳戶，則彭日成對系爭10筆定存有實質處分權，上訴人
  並無消費寄託請求權存在等語為辯。經查：
⑴證人彭日成之證述
①於系爭刑案中：
  95年9月25日、96年10月8日、97年5月27日、97年10月31日偵
  訊：那魯灣旅店實際負責人是上訴人。我因投資股票失利，有
  斷頭危機，在股市耗費1億多元，就挪用公司的帳款去繳，並
  私自動用上訴人5000萬元的定存，叫蔡宜宏襄理不要告訴上訴
  人。上開定存不是我去存，但上訴人有告訴我，說要存起來做
  老本，定存的錢應該是她的經營那魯灣旅店及化妝品的收入。
  跟被上訴人接洽資金，有時是我，有時是上訴人。系爭質權借
  款所蓋印的印鑑章及署押都是我冒用上訴人名義所為(原審卷
  一第48頁反面、第325、326頁，原審卷二第16頁，前審卷第10
  3頁)。
②於本院之證述：上訴人於86年經營那魯灣旅店，經營得不錯，
  慢慢把債清償，等有盈餘時，她就拿去做定存，我從未向被上
  訴人的經辦人員說過系爭10筆定存是我的財產。系爭質權借款
  的設定質權登記書、存單質押借據、借款申請書上的「顏秀珍
  」簽名都是我偽造的，其上印文，是我趁上訴人午覺時，從她
  的皮包拿印鑑章蓋的。系爭質權借款的申辦文件是林惠珍送去
  被上訴人營業部，我沒有去。最高法院證物編號1證據79所示
  筆記本，我沒有見過，證據81的日報表是我投資股票的進出，
  報表存入憑條所載凌錫智、施定開、賴佳慧、廖睿屏等帳戶，
  是我投資股票及期貨的人頭戶。我沒有看過最高法院證物編號
  8、9的資料，那魯灣旅店並未以我的名義簽發經營文件或對外
  文件。我是94年度擔任花蓮縣旅館業商業同業公會理事長，只
  要是會員就可以當，不限旅館負責人等語(本院卷二第253頁至
  第262頁)。
⑵證人林惠珍之證述
①於系爭刑案中：
96年2月5日、97年5月27日偵訊：我是86年至那魯灣旅店應徵，
  在那魯灣旅店擔任會計約10年，期間離開2次。旅店負責人是
  彭日成，上訴人是老闆娘，2人的指示我都要聽。花蓮二信的
  人員都稱呼彭日成為老闆、上訴人為董娘。我知道上訴人有系
  爭10筆定存，彭日成叫我拿去辦理質借，我一直跟彭日成說希
  望他有所警惕，最後因為壓力實在太大，我們所有會計也走得
  差不多(原審卷一第52頁正反面、第186頁、第325頁)。
99年7月13日本院審理期日：那魯灣旅店實際負責人是上訴人。
  上訴人提出構想，檯面上是由彭日成對外做宣布及決定，並主
  張大部分會議。上訴人會指示我辦理存款及貨款到期的事，其
  他行政上決定，上訴人也會與我討論。在那魯灣旅店員工心目
  中，上訴人與彭日成都是老闆，他們都有在做決定。我86年進
  公司後，前2 、3年會寫在紙張上告知上訴人有那幾筆借貸，
  沒有直接將日記帳列給上訴人看，之後，我製作的會計報表，
  係直接向彭日成報告，因為上訴人說交給彭日成就好。至於後
  來彭日成借的這些錢，我們也有做報表，但只拿給彭日成看，
  彭日成是否會交給上訴人，我不知道。上訴人會看那魯灣帳戶
  ，但彭日成會等把錢存夠，才叫我們交給上訴人看。我於96年
  12月離職，這中間有2次短暫離職，原因是不要再幫彭日成，
  希望彭日成把他偷借錢的事，向上訴人坦白，我知道彭日成偷
  借，是因為彭日成借錢的時候，叫我不要跟上訴人講。彭日成
  偷借的錢，應該都用在玩股票等語(原審卷二第216頁反面至第
  221頁)。
②於本院之證述：我在那魯灣旅店上班時，關於旅店的採購及經
  營決策，上訴人與彭日成都可以做最後決定，在我的認知，他
  們至少共同經營。彭日成都是做比較像業務的工作，像拉生意
  、跑外面，交際，上訴人是管帳。92年3月開始，上訴人有拿
  錢出來叫我們去做定存。最高法院證物編號1證據81的日報表
  ，我沒有拿給上訴人看，因為彭日成說不可以。靚美粧賺的錢
  會拿到花蓮二信存，定存的錢大部分是上訴人拿給我，上訴人
  可能有經營其他事業。彭日成叫我們不要跟上訴人講他借錢的
  事，借錢的利息，也叫我們做帳不要記進去，不要給上訴人看
  到。最高法院證物編號1證據79所示筆記本，是我們會計先筆
  記起來的紀錄，彭日成應該沒有看過，我們另外會做表給他看
  。我做給上訴人看的報表，跟做給彭日成看的帳，2者不一樣
  等語(本院卷二第275、280、288、289、291、292、297頁)。
⑶又關於林惠珍應徵過程，彭日成稱：何時僱用忘了，應該是幹
  部應徵的等語，上訴人則稱：當時裝潢的時候有職缺，透過會
  計登報讓林惠珍進來，發現她能力不錯，就提拔為會計等語(
  原審卷一第326頁)，上訴人對於林惠珍應徵過程，陳述及記憶
  顯較彭日成詳盡，可知其對於旅店人事管理，亦有參與。而事
  業經營主要有行政、財務及人事事務，上開跡證之呈現，可知
  上訴人有主掌那魯灣旅店財務，行政、人事事務之管理，足認
  上訴人有實際參與經營那魯灣旅店之行為表現。
⑷那魯灣旅店係86年12月3日設立登記，負責人為上訴人，有上訴
  人提出之營利事業登記證可參(原審卷一第24頁反面)。依最高
  法院證物編號8之「顏秀珍興建那魯灣旅店工程合約及請款資
  料」及編號9之「那魯灣旅店往來公司請款明細」所示，那魯
  灣旅店興建工程契約之定作人為上訴人，相關請款、支出證明
  均記載上訴人姓名，於旅店開始經營後，相關請款明細，亦由
  上訴人逐筆確認。可知從那魯灣旅店興建、設立及經營，上訴
  人事事親躬，且其另有經營靚美粧事業，被上訴人並未爭執，
  在在足證上訴人實為典型創業女性，與擺看無事之人頭妻子，
  炯然有別。被上訴人為地方性小型金融機構，規模有限，依不
  爭執事項㈥⒈附表二來看，上訴人長期融資貸款，債信良好，為
  被上訴人重要客戶，應屬無疑；上訴人經營事業及資產情形，
  乃徵信首要查核事務，對此孰能諉稱不知。
⑸彭日成因未經上訴人同意，擅自盜用方形章、偽簽上訴人署押
  ，向被上訴人辦理系爭質權借款，涉嫌偽造文書等罪，業經花
  蓮地院以96年度訴字第330號判決有期徒刑1年10月，緩刑4年
  併附條件確定(見不爭執事項㈧)，被上訴人於該案同為上訴人
  ，有上開刑事判決書可參(原審卷一第38頁至第44頁)，於第一
  審判決後，並未請求檢察官上訴，全案因而確定，可見被上訴
  人對於彭日成刑案判決，有關彭日成係未經上訴人同意辦理系
  爭質權借款，足生損害於兩造之認定，並無異見。則被上訴人
  於本案抗辯上訴人非那魯灣旅店實際經營者、未受損害等語，
  容非可採。
⑹系爭刑案判決固以：①林惠珍於96年2月5日偵訊證述：那魯灣旅
  店負責人是彭日成等語、②上訴人於91年8月28日前尚有800萬
  元貸款，是否為系爭10筆定存存入者有疑、③那魯灣帳戶於92
  年1月10日轉帳至000-000-000-00000號帳戶(下稱00000帳戶)
  以清償彭日成於91年8月28日以上訴人名義借貸之3000萬元，
  之後復轉帳3萬元至12萬元不等金額至00000帳號以清償前述30
  00萬元貸款利息，共計130次，及上訴人另一個花蓮二信帳戶(
  帳號：000-000-000-00000，下稱00000帳戶)迄91年8月28日前
  餘額有達數百萬，於91年9月間復有彭日成貸款撥付，竟均未
  查覺等節，認定上訴人未實際參與那魯灣旅店經營。惟斟酌：
①林惠珍於96年2月5日偵訊乃證稱：旅店負責人是彭日成，上訴
  人是老闆娘，2人的指示我都要聽。花蓮二信人員都稱呼彭日
  成為老闆、上訴人為董娘。我知道上訴人有系爭10筆定存，彭
  日成叫我拿去辦理質借，我一直跟彭日成說希望他有所警惕，
  最後因為壓力實在太大，我們所有會計也走得差不多等語(原
  審卷一第52頁正反面)，倘若那魯灣旅店資產營收全屬彭日成
  得支配使用處分之資產，身為會計之林惠珍對於彭日成使用及
  隱瞞行為，應不致備感壓力不安，是以，觀其上下文義，實無
  上訴人非那魯灣旅店實際經營者、那魯灣旅店資產營收全歸彭
  日成所有之意。
②系爭刑案判決另以系爭10筆定存款項來自那魯灣帳戶，惟上訴
  人於遭彭日成91年8月28日冒貸前，至少尚有800萬元貸款未償
  ，故決定定存之人是否確為上訴人，即有疑義。然而：
上訴人於系爭刑案指稱：那魯灣旅店是我獨資，我會留50萬元
  當周轉金，每月薪水及貨款支出各約50萬元，開銷是固定的，
  剩下的錢就存定存等語，與彭日成、林惠珍上開證述，系爭10
  筆定存乃上訴人指示辦理相符，則上訴人所言，已非全然無據
  。
依兩造間歷往民刑事訴訟糾紛，可知上訴人主張遭彭日成冒名
  借貸之交易，不止系爭質權借款。從不爭執事實㈥⒈所示附表二
  (本院卷三第185頁至第191頁)，於91年8月28日之後，迄92年3
  月27日開始定存時，期間，上訴人尚有清償500萬元，惟被上
  訴人逕將之沖還爭議貸款(即上訴人主張彭日成其他冒貸款項)
  ，倘循上訴人自述之主觀認知，無爭議貸款部分，待償數額確
  實所餘不多，那魯灣旅店營收足以穩定支付本息，故其於系爭
  刑案指訴：貸款還完後，開始定存等語，其認知與指訴間，難
  認有重大違離之處。上訴人對多筆貸款既有爭執，則其於開始
  定存時尚有多少貸款未償之客觀事實，即非無爭議，能否認定
  上訴人所稱貸款還得差不多，開始定存等語係屬不實，容非無
  商榷之餘地。
③從林惠珍上開證述可知，上訴人之花蓮二信帳戶存摺係由林惠
珍保管，彭日成借款的報表，不會拿給上訴人檢視。再核對上訴
人花蓮二信00000帳戶存款明細分類帳(前審卷第128頁至第129頁
)，與不爭執事實㈥⒈所示附表二，得知00000帳戶的大額交易，均
係上訴人主張彭日成冒貸款項。由此可知，不論自那魯灣帳戶清
償彭日成上開91年8月28日3000萬元貸款本息或00000帳戶明細之
大額交易，實均係上訴人主張彭日成冒貸之款項，依林惠珍之證
述，上訴人未能及時查知，似難認重大違常。
④系爭刑案確定後，上訴人於本案提出諸多該刑案未有之事證，
  包括前述最高法院證物編號8、9(見原審卷二第160頁反面至第
  161頁)，被上訴人對此並未爭執。是以，經綜合上情及參酌上
  訴人於本案提出之新證據資料，本院認系爭刑案確定判決關於
  上訴人非那魯灣旅店實際經營者之認定，尚不能拘束本院。
⑺又系爭10筆定存款項來源為那魯灣帳戶，有不爭執事項㈢附表一
  及該帳戶明細可參(原審卷一第221頁第245頁)；上訴人自92年
  2月起，每月幾乎均以自己名義匯款至那魯灣帳戶1次以上，每
  次數十萬至100多萬元不等，最高匯入金額為146萬元，彭日成
  雖亦有以自己名義轉入款項，惟次數、金額顯不及上訴人，此
  觀那魯灣帳戶明細自明，循此，除可證明上訴人主張其另有事
  業收入，盈餘也存入系爭10筆定存，確有所憑外，益徵系爭10
  筆定存款項是否全為彭日成所有，顯非無疑。
⑻系爭10筆定存之消費寄託契約當事人乃兩造，應推定為上訴人
  財產，被上訴人抗辯上訴人無實際處分權，未受損害，法律上
  係意指上訴人僅單純出借名義予彭日成，而對系爭10筆定存無
  管理、處分權限，對此有利事實，被上訴人應負舉證之責。而
  被上訴人所舉證據主要係以系爭刑案確定判決為憑，惟經本院
  綜合全辯論意旨及調查證據結果，審酌：兩造自94年間起即開
  始爭訟，所涉金額甚鉅，爭議範圍非止系爭質權借款，雙方參
  與其間之關係人均曾面臨刑事訴追、究責，本案證人彭日成、
  林惠珍及被上訴人經辦職員蔡宜宏等人，利害關係明顯，立場
  壁壘分明，證人屬性難期完全中立，已無從由一方說詞而得確
  證事實梗概。上訴人於本案既提出系爭刑案所無之上開新事證
  ，參以系爭10筆定存款項來自那魯灣帳戶，而上訴人及彭日成
  均有資金匯入那魯灣帳戶，且以上訴人匯入者較多，故關於此
  部分事實，兩造於本案舉證強度已互有消長，則彭日成是否為
  系爭10筆定存來源款項實際所有權人之事實，即陷於不明，揆
  諸前揭舉證責任分配說明，應認被上訴人此部分未盡舉證之責
  ，其抗辯難認可採。
㈡彭日成持系爭10筆定存單，以上訴人名義所為之系爭質權借款
  行為(含權利質權物權行為及消費借貸債權行為)，均未經上訴
  人之同意或授權。
⒈上訴人主張系爭質權借款皆未經伊同意，乃彭日成擅自所為，
  被上訴人於受理存單質權設定時，違反設定質權登記書所載「
  親簽見證」之注意義務，委任亦未以書面為之，對上訴人不生
  效力等語，被上訴人抗辯：系爭質權借款均憑上訴人印鑑章及
  存單辦理，上訴人應有授權。上開「親簽見證」之記載並不需
  要對保人親眼見到上訴人簽名，對保人祇需核對印鑑及簽名即
  可，其上簽名與上訴人相似，印鑑章復為正確，被上訴人已盡
  注意義務。縱認未經上訴人同意(假設)，亦構成表見代理等語
  。
⒉按系爭質權借款係以系爭10筆定存消費寄託債權設質借款，需
  填寫「借款申請書」、「存款單提供擔保設定質權登記書」、
  「存單質押借據」，析其法律行為性質，可分為設定債權質權
  之物權行為，及消費借貸之債權行為，當無疑義。
⒊彭日成因投資股票失利，未經上訴人同意，趁機拿取印鑑章(即
  方形章)與定存單，指示林惠珍至被上訴人營業處辦理系爭質
  權借款乙節，業據彭日成、林惠珍證述如上。彭日成因此涉嫌
  偽造文書等罪，經花蓮地院以96年度訴字第330號判決有罪確
  定，上訴人為該案告訴人，未請求檢官上訴，如前說明。審之
  彭日成、林惠珍之證述及被上訴人於彭日成刑案中，對該案判
  決事實認定未表異見之舉止表現，足認上訴人主張彭日成辦理
  系爭質權借款未經上訴人同意等語，尚非無據，應可採信。
⒋參以，民法第904條第1項：「以債權為標的物之質權，其設定
  應以書面為之。」民法第531條：「為委任事務之處理，須為
  法律行為，而該法律行為，依法應以文字為之者，其處理權之
  授與，亦應以文字為之。其授與代理權者，代理權之授與亦同
  。」按系爭質權借款係以上訴人就系爭10筆定存對被上訴人所
  有之消費寄託物返還請求債權為標的，此項權利性質上非不可
  讓與，其質權之設定為要式行為，應以書面為之，委任或代理
  權之授與，亦需以文字(書面)為之，否則即因不依法定方式而
  無效(最高法院81年度台上字第442號民事判決要旨參照)。查
  ，系爭質權借款均非上訴人親自辦理，為兩造所是認(見不爭
  執事項㈣⒈)。姑不論上訴人否認授權，縱依被上訴人有代理權
  之抗辯，其仍未證明上訴人曾以書面委任或授權彭日成、林惠
  珍或他人處理該事務，揆諸前開規定及說明，該事務之授權即
  因欠缺法定方式而無效，則彭日成執系爭10筆定存單，以上訴
  人名義所為權利質權之設定，即屬無權代理。
⒌被上訴人違反設定質權登記書所載「親簽見證」之注意意務。
⑴證人之證述
①不爭執事項㈥⒉附表三所載系爭10筆定存「親簽見證人」欄之承
  辦人廖素芬、曾志強、黃大維、陳麗玲均未親眼見證上訴人於
  設定質權登記書簽名用印乙節，業據上開承辦人於系爭刑案陳
  述明確，被上訴人對此亦未爭執。
②林惠珍於系爭刑案證稱：系爭質權借款是彭日成要我去辦的，
  我將存單質借申請書拿給彭日成填，填好後，我拿到花蓮二信
  ，好像是廖素芬說非本人不能辦理，我就拿回去給彭日成，過
  一會兒，彭日成又跟我說可以辦了，我就再拿去花蓮二信辦等
  語(原審卷一第186頁)，核與廖素芬於系爭刑案陳述：林惠珍
  第一次來辦系爭質權借款時，我跟她講要本人親辦，所以無法
  核准等語相符(最高法院證據編號2之證據98)，林惠珍與廖素
  芬對於第一筆定存質押借款之申辦經驗記憶一致，證明力非低
  ，誠值可信。雖系爭10筆定存的第一次定存質押借款經辦人記
  載為曾志強，非廖素芬，然被上訴人營業處櫃檯行員應非僅1
  人，林惠珍遭拒後，於第二次重返被上訴人營業處臨櫃辦理時
  ，換由曾志強承辦，尚無違常，且與林惠珍、廖素芬上開所述
  臨櫃接洽經驗，亦無彼此矛盾、不能相存之情，故難以第一次
  定存質押借款經辦人最後為曾志強，即得推翻林惠珍、廖素芬
  前揭證述。
③蔡宜宏於系爭刑案稱：存單質借要本人辦理等語(最高法院證據
  編號2之證據97)。
④黃大維於系爭刑案稱：「親簽見證人」就是親眼看到借款人來
  辦理貸款，我沒有見證上訴人簽名等語(最高法院證據編號2之
  證據97)。
⑤曾志強於系爭刑案稱：存單質借要本人親自辦理等語(最高法院
  證據編號2之證據96)。
⑥陳麗玲於系爭刑案稱：93年11月16日設定質權登記書上的「親
  簽見證人」欄是我核章的，這張是林惠珍拿過來做展期續借。
  「親簽見證人」核章的意義，本來應該是要看著質借人親自簽
  名，但因為他是大戶，我循前例讓林惠珍代辦等語(最高法院
  證據編號2之證據97)
⑦李淑芳於系爭刑案稱：一般客戶存單質借要本人到場，因彭日
  成是重要客戶，所以持存單、印鑑正確即可，其他客戶沒有如
  此辦理等語(前審卷第100頁反面，最高法院證據編號2之證據9
  7)。
⑵被上訴人內部作業規定：　
①「花蓮二信辦理存單質借業務作業規定(90.12.05修訂)」第4點
  規定：「辦理存單質借放款之案件，應徵取『借款申請書』、『
  存單質押借據』及『存款單提供擔保設定質權登記書』，得免辦
  理徵信調查與徵取約定書，惟應注意在存單背面加蓋原留印鑑
  ，並由本人於『存款單提供擔保設定質權登記書』債務人欄簽章
  加蓋原留印鑑」(原審卷二第90頁)，明白要求債務人(質借人)
  需於「存款單提供擔保設定質權登記書」上親簽蓋印。
②經兩造同意以最高法院證據編號3所示之「授信作業手冊」，作
  為本案判斷依據(見不爭執事項㈤)，該手冊規定如下：
第1章第3節「授信基本原則」「安全性原則」：「放款固係信
  用合作社運用資金之最主要方式，惟因放款資金之最主要來源
  為一般大眾之存款，而對此項存款，信用合作社非但必須支付
  利息，且須返還於其他存戶；故如放款一旦發生問題，輕者造
  成信用合作社之損失，重者造成存戶之擠兌及信用合作社信用
  之貶損，乃至金融秩序之破壞，對國民經濟產生負面之影響。
  」第11節「本社徵信人員守則」第1條：「授信人員應切實遵
  守本社規章及相關法令，辦理授信工作。」(手冊第4、40頁)
第2章「貸放實務」第5節「分析審核」「審核事項」對自然人
  之審查：「借款及保證行為均係一種法律行為，法律行為非行
  為人具有權利能力不生效力，因此承辦授信時，應慎重調查借
  戶是否具備權利能力及行為能力，以免債權罹於無效。」(手
  冊第70頁)。
第2章第11節「簽訂契約」：「約定書為本社與借戶間之基本
  契約，應分別向借款人及保證人徵取，並由其親自簽名蓋章承
  認，由授信經辦人員依照約定書辦理對保工作；即核對身分證
  ，確認其資格、行為能力、現住址等，(略)。對保時，立約定
  書人應於對保欄親自簽章認定之，(略)」、：「借據等債權
  證明文件為確保債權最重要書據，對金額、日期、簽名、印鑑
  及其他文字之填寫應審慎驗對，對印鑑之簽蓋應確實核對，並
  由授信主管妥為保管。」(見手冊第89頁)。
第2章第12節「對保」㈠⒊：「經辦人員對保時，應核對立約人
  國民身分證所在姓名、統一編號、出生年月日及住址與印鑑卡
  所載內容相符並確認其本人後，請立約人在立約人簽章處親自
  簽名」(手冊第91頁)。
第2章第13節「撥款」㈢：「授信約定書及印鑑卡均需由本人親
  簽，本社並應派員見簽、驗對。」(手冊第95頁)。
⑶依上，可知被上訴人明白知悉授信作業不僅關係金融機構放貸
  業務的風險控制，也影響國家金融秩序的穩定性，重要性不言
  自明，不可不慎。「花蓮二信辦理存單質借業務作業規定(90.
  12.05修訂)」第4點，明白規定債務人(質借人)需於「存款單
  提供擔保設定質權登記書」上親簽蓋印，適與「授信作業手冊
  」所載對自然人貸放審查時，應慎重調查借戶是否具備權利能
  力及行為能力，以免債權罹於無效等旨，互為呼應。依照被上
  訴人上開內部作業規定及規範目的，被上訴人受理定存質借款
  時，「存款單提供擔保設定質權登記書」之「親簽見證人」欄
  ，自需經辦人校驗並親見債務人(質借人)簽名蓋印，如此，方
  能確認債務人即定存存戶本人意願及設質時行為能力之有無，
  其理至明，此從被上訴人內部，上自放款部襄理蔡宜宏，下至
  系爭質權借款「親簽見證人」核對經辦人廖素芬、曾志強、黃
  大維、陳麗玲(見不爭執事項㈥⒉附表三)及行員李淑芳，一致證
  稱：「親簽見證」應該要看到質借人親自簽名、本人需親自辦
  理等語，亦可互印，故被上訴人抗辯「親簽見證人」不需親眼
  看到債務人(質借人)簽名，尚非可採。
⑷金融機構存放款業務為維持國家經濟秩序穩定的重要因素，法
  令遵循的要求格外需徹底執行。關於定存單質借放款，被上訴
  人內部作業規定，實已建立堅實的防火牆，原足以降低風險，
  卻因上訴人、彭日成係「大戶」而棄守成規，此等因人設事所
  生風險，即是相關作業規定訂立時所欲迴避，被上訴人受理系
  爭質權借款時，未切實執行「親簽見證」之義務，違反上開內
  部作業規定，其未盡善良管理人注意義務，灼然甚明。
⑸至系爭刑案判決雖以被上訴人99年1月4日花二信發字第0990001
  號函載：「親簽見證人」欄位之設計，主要目的在於日後能證
  明債務人兼質借人簽章之真正，確認方式，不以目睹債務人兼
  質借人親自簽名、蓋章為必要，核對印章、比對客戶留存簽名
  等，亦無不可等旨(本院卷一第189頁)，認定蔡宜宏等人未違
  反被上訴人內部作業規定，欠缺明知不實登載業務所掌私文書
  之故意。惟審酌：蔡宜宏等人於系爭刑案被訴偽造文書、背信
  等罪，均以故意為主觀構成要件，系爭刑案判決關於蔡宜宏等
  人欠缺故意之認定，與本案被上訴人善良管理人注意義務違反
  之判斷，並非相同。又被上訴人深具利害關係，倘本案以被上
  訴人上開99年1月4日函文來證明被上訴人未違反善良管理人注
  意義務，無疑陷於自己為自己作證之謬境。實則，蔡宜宏等人
  於系爭刑案欠缺犯罪故意，充其量僅係其等遵照被上訴人因人
  設事之陋習辦理，此等情形，於刑事責任上，固可否定犯罪故
  意之存在，但於本案中，無礙其等客觀上違反被上訴人內部作
  業規定之認定。從而，本於全辯論意旨及調查證據之結果，認
  系爭刑案判決此部分之認定，應不能拘束本院，併予敘明。
⒍被上訴人抗辯表見代理，為無理由。
⑴上訴人主張系爭質權借款均係彭日成無權代理所為，伊拒絕承
  認。被上訴人抗辯：縱認彭日成為無權代理，然其為上訴人之
  配偶，持有系爭10筆定存單及印鑑章，並代簽上訴人之姓名。
  又兩造金融往來，大部分是林惠珍辦理，系爭質權借款也是林
  惠珍至被上訴人營業處辦理，符合表見代理等語(本院卷二第5
  1頁)。
⑵按民法第169條所謂知他人表示為其代理人而不為反對之表示者
  ，以本人實際知其事實為前提，其主張本人知此事實者，應負
  舉證之責(最高法院68年台上字第1081號民事判決要旨參照)。
  其次，表見代理之規定，旨在保護善意無過失之第三人，倘第
  三人明知表見代理人為無代理權或可得而知者，其與之行為即
  出於惡意或有過失，而非源於「信賴保護原則」之正當信賴。
  於此情形，縱有表見代理之外觀存在，亦無保護之必要，依民
  法第169條但書規定，本人仍得免負授權人之同一責任(最高法
  院93年度台上字第1954號民事判決意旨參照)。
⑶彭日成於辦理系爭質權借款有提出系爭10筆定存單及印鑑章，
  固為兩造所是認(見不爭執事項㈣⒈)。然查：
①彭日成於系爭刑案證稱：我有動用到上訴人的定存，我要動用
  上訴人的錢都會叫蔡襄理(按：蔡宜宏)不要告訴我太太等語(
  原審卷一第49頁)；蔡宜宏與上訴人對話時亦曾表示：「我是
  有跟公司報告，因為彭董存單都是他來做的，所以我不知道什
  麼原因要用嫂子的名字，但他要來質借時，當然是有跟我說不
  要給嫂子知道」等語，有上訴人於系爭刑案提出之94年1月5日
  對話譯文可參(系爭刑案之花蓮地檢署97年度偵續一字第1號卷
  第104頁)，對此譯文，蔡宜宏於系爭刑案供稱：我於92年2月
  至94年7月間，擔任被上訴人之營業部放款襄理。彭日成辦理
  存單質借之前，本來想以自己名義來辦，但後來辦理時，我發
  現是以上訴人名義，但我覺得他們夫妻財產是共同管理，所以
  沒有再加深究等語(原審卷二第19頁至第20頁反面)。依上，被
  上訴人辦理系爭質權借款時，既認知財產是上訴人與彭日成共
  同管理，又知彭日成有意避免上訴人查悉，衡諸常情，被上訴
  人應得知悉彭日成係未經上訴人同意。
②被上訴人自承：其內部並無判斷帳戶實質權利人的相關規定(本
  院卷一第154頁)。蔡宜宏於系爭刑案雖稱：彭日成跟我們提過
  所有的錢都是他賺的，為了讓上訴人放心，所以才以上訴人名
  義存。彭日成要動用上訴人名下定存時，存單正本、存摺及印
  鑑章都有，所以我們認為彭日成有實權動用，上訴人應該只是
  人頭等語(原審卷一第49頁)。然上訴人有參與那魯灣旅店的經
  營，且應為被上訴人所知悉，前已說明；又存款之消費寄託契
  約乃存在於被上訴人與帳戶名義人(即存戶)之間，被上訴人內
  部既無所謂判斷存款實質權利人之相關標準，為避免爭議及保
  障存戶權益，理當將存款視為存戶財產，加以保障，然被上訴
  人竟擅將上訴人當作人頭，可見系爭質權借款有無經上訴人同
  意或授權，被上訴人顯然是毫不在乎。
③復次，林惠珍於系爭刑案證稱：上訴人指示我處理的大部分是
  「存款」及一些「貨款到期」的事情等語(原審卷二第219頁)
  ，蔡宜宏於系爭刑案亦稱：那魯灣旅店不管是任何業務，「存
  款」、「定存單」，都是寫好資料交給會計來代辦等語(最高
  法院證物編號2證據97)，依林惠珍、蔡宜宏所述，除系爭質權
  借款外，那魯灣旅店會計實未曾代辦上訴人「申請貸款」事務
  。另，上訴人主張：不爭執事項㈥⒈附表二所示「88年10月28日
  」前以上訴人名義申辦之貸款，上訴人均親自辦理且於相關貸
  款文件上親簽蓋印(下稱無爭議貸款)乙節，被上訴人迄言詞辯
  論終結並未爭執(本院卷一第429頁，本院卷二第40頁)。又在
  系爭質權借款前，上訴人未曾以定存單設質借款，此觀不爭執
  事項㈥⒈附表二可明。經互核上情，足知在被上訴人受理系爭質
  權借款前，並不存在上訴人「申請貸款」時均由那魯灣旅店會
  計小姐、林惠珍或他人辦理之「往例」存在；再者，上訴人縱
  曾授權林惠珍或那魯灣旅店其他會計小姐辦理存款、貨款給付
  事務，是項授權行為與締結貸款契約，核屬兩個性質顯然不同
  之代理行為，衡之常情，尚不致使人誤信授權辦理存款、貨款
  給付者，即當然包括授權締結貸款契約。則被上訴人以此作為
  表見事實，並非可採。
④依被上訴人內部作業規定，辦理系爭質權借款時，如設定質權
  登記書所需審核流程未完成或被上訴人發現有瑕疵且無法補正
  者，被上訴人即不會放款，而系爭質權借款之質權設定及放款
  ，均在同一天，為兩造所不爭執(見不爭執事項㈣⒌、㈥⒉所示附
  表三)，可知系爭質權借款之質權設定及消費借貸法律行為，
  發生時間密接，互為連動。被上訴人於設定質權登記書「親簽
  見證人」欄既未親見上訴人簽名用印，審核流程難認完備，原
  不應放款。又被上訴人對於定存單設質借款，已建立客戶交易
  確認管理機制，即應切實執行「親簽見證」確認作業。被上訴
  人既有機制可進一步確認上訴人有無設質借款之意，當不致陷
  於善意不知，被上訴人逕予放款，違反其內部作業流程，具有
  過失。
⑷綜上，被上訴人應可得知悉彭日成以上訴人名義辦理系爭質權
  借款時未經授權，為無權代理，非屬善意無過失之第三人，依
  前揭說明，縱有表見代理之外觀存在，亦無保護之必要，以此
  為辯，並非可採。
㈢彭日成於93年8月17日中途解約系爭2筆定存，及清償系爭2筆定
  存質借款行為，俱屬無權代理，經上訴人拒絕承認，對上訴人
  不生效力。
⒈上訴人主張：伊未同意或授權中途解約系爭2筆定存及清償該2
  筆定存質借款。系爭2筆定存中途解約需本人親自辦理，所需
  製作之「各項作業申請/註銷登錄單」，承辦人曾志強未親見
  上訴人在「各項作業申請/註銷登錄單」簽名蓋印，卻逕於其
  上「親簽見證人」欄核章，已違反「見簽」、「驗對」之義務
  ，故系爭2筆定存中途解約違反被上訴人內部規章，不生效力
  等語。被上訴人則以：消費寄託解除契約部分，被上訴人無內
  部規定可查。依據上訴人所簽立之存單存款印鑑卡約定，僅需
  原存單、填具申請單及蓋原印鑑章，臨櫃辦理即可等語為辯(
  原審卷二第88頁，本院卷二第7頁)。經查：
⑴民法第904條：「前項債權有證書者，質借人有交付之義務。」
  「花蓮二信辦理存單質借業務作業規定」第6條「存單質借貸
  放後之管理」第1項規定：存單應附著於借據，由單位副主管
  或放款主管妥為保管(原審卷二第91頁)；因系爭2筆定存均有
  設質貸款(見不爭執事項㈣１、２)，故設定質權時應已將存單交
  付被上訴人，嗣於93年8月17日解約時，存單應尚由被上訴人
  保管中，首堪認定。
⑵彭日成以上訴人名義，於93年8月17日中途解約系爭2筆定存，
  係屬無權代理。
①系爭10筆定存中途解時，需填製「各項作業申請/註銷登錄單」
  ，其上有存戶簽章欄及「親簽見證人」欄，業經本院勘驗系爭
  8筆定存「各項作業申請/註銷登錄單」原本在案，並有系爭10
  筆定存「各項作業申請/註銷登錄單」影本可參(本院卷二第75
  頁至第89頁，原審卷二第272頁至第290頁)。復次，關於系爭2
  筆定存之「各項作業申請/註銷登錄單」右上角手寫註記：「8
  /17 13:28 ○○街00巷0號」(原審卷二第278、290頁)，及上訴
  人主張：上開「各項作業申請/註銷登錄單」上「親簽見證人
  」欄由曾志強核章，系爭2筆定存之解約，係曾志強至當時上
  訴人與彭日成住處「○○街00巷0號」辦理，由彭日成代簽上訴
  人姓名等事實，被上訴人迄言詞辯論終結前並未爭執，堪認系
  爭2筆定存中途解約，係彭日成以上訴人名義辦理，非上訴人
  親自所為。
②彭日成於本院證稱：系爭2筆定存的解約，上訴人並沒有同意等
  語(本院卷二第260頁)。另，系爭2筆定存解約後，清償該2筆
  定存質借貸款填製之「放款償還/清償登錄單(代傳票)」背面
  「債權憑證授受記錄」領受人為「林惠珍」簽名，有系爭2筆
  定存「放款償還/清償登錄單(代傳票)」正反面影本可參(前審
  卷第66、67頁)。又彭日成因炒股失利，私自挪用系爭10筆定
  存質押借款，已認定如前，其嗣因資金週轉及為回補那魯灣帳
  戶款項(詳下述)，將系爭2筆定存解約應急，行為邏輯尚屬一
  貫，核無違常。據此，上訴人與彭日成就系爭2筆定存中途解
  約有無委任關係或代理權授與，應為意思表示之兩方既均予否
  認，足認系爭2筆定存中途解約事宜，上訴人與彭日成間不存
  在委任關係或代理權之內部授權行為。
③其次，代理權授與之意思表示，除應向代理人為之(內部授權)
  外，亦得向代理人對之為代理行為之第三人為之(外部授權)，
  此觀民法第167條規定自明。查，上訴人申設之系爭定存帳戶
  ，未簽定開戶約定書，僅有本院卷二第375頁所示存款印鑑卡(
  見不爭執事項㈠)。該印鑑卡之「印鑑」欄記載：「取款條或票
  據金額(小寫除外)以外記載事項之更改處任憑本印鑑卡簽章一
  顆單獨簽蓋有效」，約定射程範圍顯不及於「設質借款」或「
  中途解約」憑印鑑章單獨辦理即可，應屬明白。至該印鑑卡另
  載：「逕啟者：敝戶與貴社往來取款或其他一切有關函件請憑
  背面所列印鑑為有效並願依貴社一切有關章規或規定辦理決無
  異議」，文義上係在確認印鑑印文、樣式，亦無「設質借款」
  或「中途解約」只需單憑印鑑章辦理之意含；此外，也查無上
  開文字於金融實務慣例所代表之意含，有金融監督管理委員會
  110年12月9日金管銀合字第1100229476函、中華民國信用合作
  社聯合社111年1月6日全信聯字第1110000015號函可參(本院卷
  三第5頁至第7頁、第45頁)。又上開印鑑卡約定，屬被上訴人
  單方、事先、大量製作之定型化約款，消費者(存戶)並無置喙
  之餘地，有疑義應作有利消費者(存戶)之解釋(消費者保護法
  第11條第2項參照)。故而，上開系爭定存帳戶存款印鑑卡約款
  ，不得視為兩造已合意以單純持有印鑑章，作為上訴人就系爭
  2筆定存中途解約代理權向被上訴人所為之外部授權意思表示
  。
④被上訴人再抗辯：系爭2筆定存93年8月17日中途解約，本息撥
  入系爭活儲帳戶後，除用以清償質權借款，翌(18)日尚自系爭
  活儲帳戶轉匯100萬元至那魯灣帳戶，足見上訴人應知悉解約
  清償事宜等語。上訴人則主張：依最高法院證物編號4、7所示
  資料顯示，彭日成夥同林惠珍擅自挪用那魯灣帳戶存款，嗣後
  再以調度資金、冒貸質借等方式存入，上開93年8月18日轉入1
  00萬元至那魯灣帳戶，即是如此。上訴人經營那魯灣旅店，營
  收正常，93年間每月均有3、4百萬元現金收入，不需時時注意
  帳戶交易，無從得知上情等語。審酌：
林惠珍於系爭刑案證稱：存摺都是我在保管(原審卷一第186頁
  反面，原審卷二第217頁)，再於本院證稱：系爭活儲帳戶存摺
  是我們會計在保管。不管是那魯灣帳戶或上訴人個人帳戶，我
  們都要做帳給上訴人看，但如果是彭日成去質借的利息，彭日
  成就會叫我們不要把這筆帳做給上訴人看，我們一直跟彭日成
  說「你這樣一直叫我們做假，我們很難對上訴人」，彭日成剛
  開始時，一陣子就會還。上訴人是看我們做的表，知道個大概
  ，不會仔細核對每1本存摺。我們做給上訴人看到報表與做給
  彭日成看到帳，是不一樣的。最高法院證物編號1證據79所示
  筆記，是我們會計自己先記下來，之後會再做表給彭日成看，
  其中，「4月22日」所載「定存借貸入450萬，還旅000000、H0
  000000、F00000全清」的意思，是彭日成借去，他還了，「旅
  」是那魯灣旅店，「H」、「F」都是彭日成、上訴人另外經營
  的店。「8月18日」筆記右上角「解兩筆定存，還兩筆質借」
  ，就是照字面意思等語(本院卷二第287頁、第290頁至293頁、
  第296頁至第298頁)。
觀之最高法院證物編號1證據79「8月18日」筆記(按：與最高法
  院證物編號4之3-40頁相同)，右邊手記內容為：「解兩筆定存
  ，還兩筆質借」、「餘100萬」、「還100萬旅」，參之林惠珍
  上開所述，足認系爭活儲帳戶於93年8月18日轉匯100萬元至那
  魯灣帳戶，應係彭日成先前挪用款之返還。
再比對那魯灣帳戶明細，迄93年8月18日確有多筆款項資金流向
  不爭執事項㈥⒊附表四所示彭日成所使用之施定開、賴佳慧人頭
  帳戶，金額合計逾100萬元，有那魯灣帳戶交易明細及被上訴
  人所提出之該帳戶明細分類帳可參(原審卷一第221頁至第245
  頁，原審卷二第97頁至第107頁)，亦可佐證林惠珍證述，應非
  子虛。
綜合上情，那魯灣帳戶及系爭活儲帳戶存摺均由林惠珍保管，
  上訴人主要係檢視會計帳目，然林惠珍交予上訴人之帳表既有
  刻意缺漏、隱瞞之情，參以那魯灣帳戶款項確有流向彭日成人
  頭帳戶，則上訴人主張其未查覺上開帳戶交易異常，尚值可信
  ，因此，尚難以系爭2筆定存解約後之款項，部分流向那魯灣
  帳戶，即得推認系爭2筆定存之中途解約及清償質借款行為，
  悉由上訴人所得知且同意為之，被上訴人此部分抗辯，並非可
  採。　
⑤基上，上訴人主張彭日成於93年8月17日將系爭2筆定存，未經
  伊同意，屬無權代理，洵屬有據，堪可採信，該無權代理行為
  ，既經上訴人否認，應對其不生效力。
⑶針對彭日成無權代理系爭2筆定存中途解約事宜，被上訴人非善
  意第三人，不得主張表見代理。
①系爭2筆定存中途解約是否需本人辦理，涉及被上訴人內部作業
  規定，被上訴人較接近於此項證據，依誠信原則，本可期待被
  上訴人提出是項資料，惟被上訴人卻稱：無內部規定可查(原
  審卷二第88頁)。因此，審酌：
證人楊琇茹於本院證稱：93年間我於花蓮二信有辦理過定存中
  途解約事務，系爭2筆定存的「各項作業申請/註銷登錄單」是
  我登打的。該登錄單上有「親簽見證人」欄，表示經辦人有親
  眼見到是存戶本人在他面前簽名、蓋章等語(本院卷二第367頁
  至第368頁)；
廖素芬於本院亦證稱：定存中途解約一定要本人辦理，我們會
  要求本人簽名，不能僅憑定存單及印鑑章辦理。臨櫃客人的話
  一定要證件，上訴人部分，一定是我們過去，當面給她簽，才
  會讓她辦中途解約等語(本院卷二第306頁至第307頁)；
況從設定質權登記書格式來看：
1.在其右下角處有：①定存經辦、定存複核；②放款經辦、放款複
  核；③核准欄等欄位，上開欄位內，並經被上訴人合作社相關
  經辦人員用印。
2.左下角處另有：存款核對印鑑及質權登記欄，欄內亦有被上訴
　人合作社相關經辦人員用印（原審卷1第220頁）。
3.承上，同紙設定質權登記書中上處則另畫設「親簽見證人」該
　欄位（原審卷1第220頁）。
4.準此，如認「親簽見證人」該欄位不是指經辦人有親眼見到存
  戶本人在他（她）面前簽名、蓋章，在有上開1、2欄位所示，
  被上訴人合作社相關經辦人用印佐證辦理質借放款流程下，又
  何須於質權登記書中上處特別畫設「親簽見證人」該欄位？又
  從「各項作業申請/註銷登錄單」來看，於原來格式外，又另
  外再加蓋1「親簽見證人」欄位（原審卷2第272頁、276頁、第
  278頁、第282頁），承上所述，在經被上訴人合作社相關經辦
  人員核准情形下，如認「親簽見證人」該欄位不是指經辦人有
  親眼見到存戶本人在他（她）面前簽名、蓋章，被上訴人合作
  社又何須於「各項作業申請/註銷登錄單」右下角處特別加蓋
  「親簽見證人」該欄位？
依上，足見「存款單提供擔保設定質權登記書」與「各項作業
  申請/註銷登錄單」上之「親簽見證人」意思，實屬相同，俱
  表示經辦人需親見存戶(債務人/質借人)本人簽名、蓋印。至
  被上訴人其他行員即證人陳麗玲於本院雖證稱：定存中途解約
  不需本人親自臨櫃辦理等語(本院卷二第344頁)，與上開客觀
  證據不具整合性，信用性低下，尚難遽加採信，又被上訴人所
  屬經辦職員對內部規定認知之歧異，被上訴人並未提出內部規
  定以評定孰是孰非，應為有利消費者(存戶)之認定。是以，堪
  認被上訴人受理系爭2筆定存中途解約時，便宜行事，未遵循
  「親簽見證」之內部確保交易安全機制，違反善良管理人注意
  義務，已有過失。
②上訴人申設之系爭定存帳戶，未簽定開戶約定書，僅有本院卷
  二第375頁所示存款印鑑卡(見不爭執事項㈠)。該印鑑卡約定屬
  定型化約款，內容既無「設質借款」或「中途解約」只需單憑
  印鑑章辦理之意含，也查無約款內容於金融實務慣例所代表之
  意等節，如上說明，依有疑義應作有利消費者(存戶)解釋原則
  ，故被上訴人抗辯依系爭定存帳戶存款印鑑卡約定，中途解約
  僅需蓋原印鑑章，不需本人親自辦理等語，也非可採。
③系爭2筆定存「各項作業申請/註銷登錄單」雖有蓋印上訴人印
  鑑章，惟鑑於彭日成與上訴人當時為夫妻，共同居住生活，情
  感及關係緊密，倘一方有意取得他方私人物品，應非困難，所
  謂「家賊難防」，應為一般人所得認知。參以，我國人民將自
  己印章交付他人，委託該他人辦理特定事項者，比比皆是，倘
  持有印章之該他人，除受託辦理之特定事項外，其他以本人名
  義所為之任何法律行為，均須由本人負表見代理之授權人責任
  ，未免過苛(最高法院70年台上字第657號民事判決意旨參照)
  ，從而，尚難以彭日成係持上訴人印鑑章解除系爭2筆定存，
  即認構成表見代理。
④系爭2筆定存中途解約係被上訴人職員曾志強至當時上訴人與彭
  日成住處「○○街00巷0號」辦理，由彭日成代簽上訴人姓名等
  事實，已認定如前。中途解約既需本人親自辦理，彭日成復未
  出具上訴人授權證明，則被上訴人應可得知悉彭日成為無權代
  理，堪可認定。
⑤基上，被上訴人對於定存單中途解約，已建立客戶交易確認管
  理機制，即應切實執行「各項作業申請/註銷登錄單」上「親
  簽見證」確認作業。循前說明，被上訴人既有機制可進一步確
  認上訴人有無中途解約之意，難認係非因過失而不知彭日成為
  無權代理，非屬善意第三人，縱有表見事實，被上訴人亦無正
  當信賴可言，無保護之必要。
⒉系爭2筆定存於93年8月17日解約時，同日填製之表單及時間如
  下：
表單名稱 張數 表單所載時間 出處 「放款償還/清償登錄單(代傳票)」 (按：表示清償質借款) 2 15:23、15:24 前審卷第66、67頁 「各項作業申請/註銷登錄單」(按：表示解除定存) 2 15:43 原審卷二第278、290頁 「存單存款銷戶登錄單(代傳票) 2 15:44、15:46 前審卷第73、87頁 「收入傳票」2張(按：表示定存解約後本息轉入系爭活儲帳戶) 2 15:44、15:46 前審卷第73、87頁 取款憑條 1 15:46 原審卷二第41頁 
　從時間密接性來看，足見，系爭2筆定存中途解約目的，係為
  清償該2筆定存質借款，應屬明悉。
⒊被上訴人抗辯：系爭2筆定存中途解約後，款項均撥入系爭活儲
  帳戶，嗣再憑印鑑章提轉款項，清償系爭2筆定存質借款，均
  符合作業規定而有效，故兩造間就系爭2筆定款項，已無消費
  寄託關係等語。查：
⑴系爭活儲帳戶並未簽訂開戶約定書，「取款」事務係依被上訴
  人之「活期儲蓄存款規章」及印鑑卡約款辦理。依「活期儲蓄
  存款規章」第4條：款項之存入或提取，均須攜帶本摺來社登
  記，取款時並應填具本社所備之取款憑條，簽蓋預留簽字或印
  章，連同本摺一併交付本憑以驗付，但本社代理收付或辦理轉
  帳或權宜處理或另有約定時，得逕行帳戶處理，日後再補登存
  摺。」(本院卷一第143頁)，及系爭活儲帳戶印鑑卡約款：「
  逕啟者：敝戶與貴社往來取款或其他一切有關函件請憑背面所
  列印鑑為有效並願依貴社一切有關章規或規定辦理決無異議」
  、 「取款條或票據金額(小寫除外)以外記載事項之更改處任
  憑本印鑑卡簽章一顆單獨簽蓋有效」(原審卷二第94頁)，參以
  國內金融機構辦理提款業務，確未以本人親自臨櫃辦理為限，
  固可認系爭2筆定存解約後本息撥入系爭活儲帳戶，再自系爭
  活儲帳戶提款、轉匯時，僅需上訴人印鑑章即可辦理。
⑵惟審酌：
①從上表知，系爭2筆定存於93年8月17日中途解約、撥付本息至
  系爭活儲帳戶、自系爭活儲帳戶取款、清償系爭2筆定存質借
  款，性質上雖屬不同法律行為，然時間連貫、密接，外觀上，
  只有1次申辦行為，對被上訴人而言，該次申辦係以清償系爭2
  筆定存質借款為目的，依內部作業規定所進行之各階段流程，
  各行為獨立性並非明顯。是以，於中途解約、提轉、清償行為
  幾乎同時受理及進行之情況下，被上訴人受理中途解約時，既
  可得知悉彭日成為無權代理，應當亦得知悉彭日成持印鑑章所
  為提轉、清償行為同屬無權代理。
②系爭2筆定存設質借款、中途解約、撥付本息至系爭活儲帳戶、
  自系爭活儲帳戶取款、清償系爭2筆定存質借款等階段，雖屬
  不同法律行為，然被上訴人審核設質借款時，違反「親簽見證
  」注意義務在先，被上訴人不應放款而放款，已有損失，為避
  免放款爭議所生呆帳風險，於93年8月17日審核中途解約時，
  再次違反「親簽見證」注意義務，該次解約既為清償系爭2筆
  定存質借款，則被上訴人違反義務與圖求己利間，因果關係明
  顯，本於誠信原則、交易安全秩序之維護及避免道德風險，及
  上表所示「中途解約」、「取款」、「清償」行為之密接性，
  應將之合併而為整體性觀察，不宜割裂以觀 。從而，系爭2筆
  定存中途解約、取款、清償應認俱屬彭日成無權代理所為，既
  經上訴人拒絕承認，自不生效力。
⒋系爭2筆定存解約後，撥入系爭活儲帳戶之款項各為499萬7,764
  元、499萬8,352元，其中902萬1,276元旋用以清償系爭2筆定
  存質借款本息，為兩造所是認(見不爭執事項㈣⒉⑵、⑶)，其餘款
  項仍留存於系爭活儲帳戶。是就彭日成無權代理清償之902萬1
  ,276元，固對上訴人不生效力，上訴人得請求被上訴人返還，
  然其餘款項未在彭日成無權代理之射程，上訴人復未說明請求
  之依據，自不應准許。
⒌系爭2筆定存中途解約既對上訴人不生效力，則上訴人依定存消
  費寄託契約，請求因中途解約所生之定存利息差額，洵屬有據
  。被上訴人自承系爭2筆定存中途解約之定存利息差額損失，
  「存單帳號0000000-0」為61,610元，「存單帳號0000000-0」
  為66,960元(本院卷三第59頁)，上訴人請求之定存利息損失各
  為：55,438元、64,227元，未逾被上訴人自認範圍，應予准許
  。
⒍基上，系爭2筆定存於93年8月17日之中途解約、取款及清償質
  權借款902萬1,276元行為，均屬彭日成無權代理行為，上訴人
  拒絕承認，對上訴人不生效力，故系爭2筆定存本金中之902萬
  1,276元及前述利息差額等款項，於定存期間屆至後(見不爭執
  事項㈣所示附表一)，應轉為活期存款。從而，上訴人依消費寄
  託法律關係，請求返還系爭2筆定存本金中之902萬1,276元及
  前述利息差額，合計914萬941元(計算式：902萬1,276元+55,4
  38元+64,227元=914萬941元)，為有理由，應予准許，逾此部
  分請求，則屬無據。
⒎按給付無確定期限者，債務人於債權人得請求給付時，經其催
  告而未為給付，自受催告時起，負遲延責任。其經債權人起訴
  而送達訴狀，與催告有同一之效力。又遲延之債務，以支付金
  錢為標的者，債權人得請求依法定利率計算之遲延利息。應付
  利息之債務，其利率未經約定，亦無法律可據者，週年利率為
  5%。以日、星期、月或年定期間者，其始日不算入，民法第22
  9條第2項、第233條第1項前段、第203條及第120條第2項分別
  定有明文。又金融機關與客戶間之乙種活期存款契約，具有消
  費寄託之性質，客戶得隨時請求返還寄託物(最高法院57年台
  上字第2965號民事判決意旨參照)。本件起訴狀繕本送達被上
  訴人之日為106年1月10日，有原審法院送達證書可參(原審卷
  一第76頁)。被上訴人經上訴人起訴請求返還上開應准許之消
  費寄託款項而未為給付，上訴人自得依上開規定，請求被上訴
  人自本件起訴狀繕本送達之翌日即106年1月11日起至清償日止
  之法定遲延利息。
㈣系爭8筆定存於93年11月30日中途解約後，清償質借款本息3,80
  5萬2,375元，係經上訴人同意，應生清償效力。
⒈上訴人主張：伊於93年11月下旬，發現彭日成有冒貸行為，將
  全部存摺收回親自管理，且對被上訴人已不再信任，故中途解
  約系爭8筆定存，想把存款取出，移至其他機構。93年11月30
  日接近中午，蔡宜宏到伊住家將系爭8筆定存中途解約之註銷
  登錄單拿給伊簽名蓋章後，伊就去睡午覺。同日下午2點多，
  蔡宜宏拿3張空白取款條找彭日成，彭日成就擅自拿伊的印鑑
  章用印，蔡宜宏拿取款條離去。伊如有意代為清償，必會交付
  存摺。伊未同意要清償系爭8筆定存之質借款，也未在93年11
  月30日「3800萬元」、「52,375元」及「192萬元」之取款條
  上蓋印印鑑章等語。被上訴人則抗辯：系爭8筆定存之中途解
  約及清償質借款行為，均係經上訴人同意，縱認設質借款時是
  彭日成無權代理為之，上訴人嗣後同意清償應已承認，或至少
  符合第三人清償等語。
⒉系爭8筆定存於93年11月30日辦理中途解約係經上訴人同意，同
  日填製之表單如下表(以下或稱系爭8筆定存解約表)其上印鑑
  章為真正等節，乃兩造所不爭執，並有下表「出處」欄所示卷
  證可參，堪可認定：
編號 表單名稱  張數 表單所載時間 (日期均為93年11月30日) 出處 1 「放款償還/清償登錄單(代傳票)」 (按：表示清償質借款)  12 11:46至11:56 本院卷二第57頁至第68頁 2 「各項作業申請/註銷登錄單」(按：表示解除定存)   8  13:28至13:32 原審卷二第272頁至第277頁、第280頁至第289頁 3 「存單存款銷戶登錄單(代傳票)」    8 13:35至15:44 前審卷第69頁至第85頁  存本取息儲蓄存款存單  8   4 「收入傳票」 (按：表示定存解約後本息轉入系爭活儲帳戶)  8 13:35至15:44 前審卷第69頁至第85頁 5 取款憑條 3800萬元 1 14:28 本院卷二第69頁至第73頁   52,375元 1 14:27    192萬元 1 17:09  
⒊彭日成於本院雖證稱：上表編號5所示3張取款憑條(下稱系爭3
  張取款條)，我記得是蔡宜宏來我家辦理，蔡宜宏說上訴人要
  解約，把剩下的錢都領回來，請上訴人簽名才能夠領，上訴人
  就簽名。但經過半小時後，蔡宜宏就拿已寫好金額的系爭3張
  取款條找我簽上訴人姓名，我就簽了，上訴人當時在睡覺，我
  就拿她的印章蓋，但金額不是我的字跡等語(本院卷二第257、
  270頁)。惟審酌：
⑴上訴人為事業有成之女性，有相當財務管理能力，對與被上訴
  人業務往來事項，應非陌生。其一磚一瓦建立那魯灣旅店，一
  路走來，辛苦滴點在心，自92年起開始儲蓄定存，金額累計高
  達5000萬元，對上訴人而言，此筆財富得來不易，也並非微不
  足道。其於93年11月下旬發現配偶彭日成冒貸，憑自身管理能
  力及所擁有的人力資源，全面清查冒貸情形實無任何困難，衡
  情對於彭日成擅向被上訴人申辦系爭質權借款，應已查悉、了
  解，理應明白定存質借係以定存款項作為設質擔保，於中途解
  約時，必需同時清償質借款之理，仍然同意解約，已徵上訴人
  應有清償系爭8筆定存質借款之意思，則上訴人徒以：伊曾詢
  問被上訴人營業部人員，定存有無遭彭日成質借及金額，93年
  11月30日辦理系爭8筆定存解約時，被上訴人不敢將實情告知
  伊等語為由，否認知悉系爭8筆定存質借情形，然未提出旁證
  可佐，復與常情不符，尚難可採。
⑵上訴人於93年11月下旬發現彭日成冒貸，家賊既已曝光，殊難
  想像以上訴人經營事業多年之幹練與精明，仍然毫無戒備，再
  次任由彭日成輕易偷取印鑑章盜印得逞，故上訴人與彭日成所
  述，悖於常理，難認信實。
⑶再者，上訴人與彭日成均僅稱系爭3張取款條上印鑑章係彭日成
  所盜印，然而，析之系爭8筆定存解約表編號1「放款償還/清
  償登錄單(代傳票)」辦理時間為「11:46」許，時近中午，與
  上訴人自承：接近中午時，伊於住家在上表編號2「各項作業
  申請/註銷登錄單」上親簽用印等語，互核以觀，2者時間堪稱
  一致。而在上表編號1「放款償還/清償登錄單(代傳票)」背面
  ，有一「債權憑證授受記錄」，其上「領受人」欄亦蓋印上訴
  人印鑑章(見系爭8筆定存解約表編號1「出處」欄所載證據)；
  參之陳麗玲於本院證稱：定存質押借款，如定存中途解約，全
  部清償掉，手續都完成後，會把存單質押借據、利息收據還給
  債務人等語(本院卷二第345頁)；上訴人為被上訴人重要客戶
  ，依一般商業禮儀及被上訴人對上訴人之重視，衡情蔡宜宏於
  93年11月30日往赴上訴人住處辦理系爭8筆定存解約事宜，事
  前必已先行聯繫，當得上訴人同意、授權，方將上訴人所需簽
  名用印及需返還上訴人之借款憑證，攜往上訴人住處；勾稽上
  情，足認上訴人於解約時，應有一併於系爭8筆定存解約表編
  號1「放款償還/清償登錄單(代傳票)」背面「領受人」欄用印
  ，表示受領系爭8筆定存質借款之質押借據等憑證。上訴人解
  除系爭8筆定存既基於對被上訴人之不信任，對被上訴人理應
  有所警覺，當無於解約當日又再次盲目用印之理。上訴人於系
  爭8筆定存中途解約、清償質借款流程中，既於「各項作業申
  請/註銷登錄單」及「放款償還/清償登錄單(代傳票)」背面「
  領受人」欄用印，堪認上訴人對於解除系爭8筆定存，係用以
  清償質借款乙節，應全程知悉且同意。
⑷復次，系爭3張取款條上「存摺行位」欄記載「00」係表示「無
  摺」存取款，為被上訴人所是認，並有本院勘驗照片可參
　(本院卷一第123頁，本院卷二第69頁至第73頁)。林惠珍於本
  院固證稱：存摺是由伊保管，提款一定需要存摺等語(本院卷
  二第298頁)。然而：
①銀行法第7條規定，所稱活期存款，謂存款人憑存摺或依約定方
  式，隨時提取之存款。故有關活期存款之提存方式，除憑存摺
  外，尚得由金融機構與存戶依約定方式辦理，有金融監督管理
  委員會110年12月9日金管銀合字第1100229476號函可參(本院
  卷三第5頁至第6頁)。
②依照系爭活儲帳戶之「活期儲蓄存款規章」第4條約定：「款項
  之存入或提取，均須攜帶本摺來社登記，取款時並應填具本社
  所備之取款憑條，簽蓋預留簽字或印章，連同本摺一併交付本
  社憑以驗付，但本社代理收付或辦理轉帳或權宜處理或另有約
  定時，得逕行帳上處理，日後再補登存摺」(本院卷一第143頁
  )。是以，系爭3張取款條雖均以「無摺」方式為之，惟係為處
  理清償系爭8筆定存質借款及轉帳至那魯灣帳戶事宜，符合上
  開約款但書規定，不以提出存摺為要件。
③參之系爭活儲帳戶先前辦理取款事宜，亦曾以無摺方式為之，
  此有該帳戶93年5月10日、93年7月14日取款憑條可參(原審卷
  二第27、37頁)，對此，承辦人李淑芬於本院證稱：「活期儲
  蓄存款規章」第4條但書，就是我們可以權宜處理，先交易，
  再事後補登存摺。一直以來，跟那魯灣旅店的作業模式有一些
  也是這樣在做，有時會計就只有拿取款條，沒有存摺，但他們
  事後都會來補登。有時我們赴外去公會或大的機構收款，他們
  可能需用到存摺，不方便把存摺讓我們帶回，我們也會用無摺
  取款方式先做交易。無摺取款並非給上訴人或彭日成的特殊待
  遇等語(本院卷二第351頁至第352頁、第356頁)。
④基上，林惠珍上開所言，是否係指現金提取，抑或僅是未能了
  解、分辨上開「活期儲蓄存款規章」約款原則與但書所列情形
  ，為免回來奔波，而養成一律攜帶存摺辦理取款之習慣，均屬
  可能，尚難以林惠珍之證述，即認系爭3張取款條需以提出存
  摺為必要。從而，上訴人以其未交付存摺為由，主張系爭3張
  取款條未經其同意或授權，並非可採。
⑸上訴人主張：系爭3張取款條非伊字跡，且印泥顏色與伊用印之
  「放款償還/清償登錄單(代傳票)」不同。其中，「192萬元」
  取款條經辦時間為下午5點許，係在被上訴人營業時間之後，
  上訴人不能前往辦理等語。惟查：
①經本院當庭勘驗系爭8筆定存解約表編號2「各項作業申請/註銷
  登錄單」與編號5系爭3張取款條原本，前者紙張已略有泛黃，
  後者未有泛黃，兩者底色已非相同，無法憑肉眼判斷印泥顏色
  是否一致，有本院勘驗筆錄及勘驗照片可參(本院卷二第43頁
  、第69頁至第89頁)，上訴人未提出鑑識科學證據，泛言爭執
  ，並非可採。況且，印泥顏色縱有差異，原因實屬多端，與上
  訴人有無同意或授權於系爭3張取條款蓋印，關聯性薄弱。又
  取條款金額及其他內容，本不以存戶本人親自填寫為要件，此
  由郵局或金融機構常見志工協助長者、不識字者或他故不方便
  之人，填寫取款條自明。故上訴人以印泥色差及取款條非其所
  填寫，否認系爭3張取條款效力，並非可採。
②彭日成於本院證稱：蔡宜宏拿系爭3張取款條給我蓋時，其上金
  額都已寫好了，我沒有問「192萬元」這張取款條的金額是怎
  麼來的等語(本院卷二第269頁)，足知「192萬元」金額非彭日
  成所決定；參以，最高法院證物編號1證據79、同院證物編號4
  「彭日成投資股票期貨資金調度日誌手札」，均僅記錄至「93
  年10月30日」，同院證物編號7「彭日成使用施定開、賴佳慧
  、廖睿屏等人帳戶調度投資股票資金之傳票副本」，其內日報
  表僅到93年10月20日；換言之，上訴人所提帳目資料均無此筆
  「192萬元」匯至那魯灣帳戶之記錄，顯見應非彭日成基於償
  還挪用那魯灣帳戶資金之目的所為。
③花蓮二信帳戶間之匯款轉帳流程，需同時填製取款憑條(轉出帳
  戶)與匯款單/存款單(轉入帳戶)，一般金融機構此類交易流程
  亦復如是，故該筆「192萬元」取款條之填製，實係系爭活儲
  帳戶款項轉帳至那魯灣帳戶流程之一，此觀上開2帳戶交易明
  細可明(原審卷二第24頁、第110頁)；系爭活儲帳戶於轉帳192
  萬元至那魯灣帳戶後，餘款僅剩4,043元，自此之後，再無存
  款紀錄，為上訴人所是認(原審卷三第14頁反面)，則該筆「19
  2萬元」之提轉，乃為清空系爭活儲帳戶存款之事實，已明若
  觀火。
④上訴人自陳解除系爭8筆定存係對被上訴人不再信任，欲將存款
  轉移至他機構，故其將於花蓮二信開立之各帳戶存款，集中於
  單一帳戶後，再予移轉，除有助簡化轉移存款過程，於洽詢其
  他合適金融機構期間，亦可集中管理存款，避免再遭盜用；是
  「192萬元」自系爭活儲帳戶轉帳至那魯灣帳戶，也無違上訴
  人中途解約之目的。
⑤上訴人於系爭刑案及本案均稱：伊及所屬員工均無須親至被上
  訴人機構辦理存提款，被上訴人每天都派人到伊○○街住家去收
  當天營業額(原審卷一第325頁反面，原審卷二第117頁)，上訴
  人為被上訴人重要客戶，依兩造先前互動情形，被上訴人派專
  人到府服務，再將資料攜回營業部處理，所謂營業時間限制，
  僅拘束臨櫃辦理之一般客戶，而非上訴人，故「192萬元」取
  款條所載「時間」雖已非營業時間，然不影響上訴人授權事實
  之認定。
⑥上訴人身為那魯灣旅店實際經營者，192萬元款項之匯入，當屬
  對其有利，被上訴人對此款項之轉移，可說毫無利益可言。若
  非上訴人囑付、授權為之，被上訴人何需趕於非營業時間特別
  予以完成。
⑦從而，上訴人前以印泥色差、系爭3張取款條非其填寫及「192
  萬元」取條款經辦時間已逾營業時間等語為由，否認同意、授
  權前述取款及清償行為，尚非可信。
⑹上訴人再主張：蔡宜宏於93年11月30日中午約12時50分，至伊
  家中，告知若欲取回系爭8筆定存款，需在「各項作業申請/註
  銷登錄單」上簽名蓋章。惟依系爭8筆定存解約表編號1顯示，
  「放款償還/清償登錄單(代傳票)」於上午「11:46」至「11:5
  6」即完成登錄，足見上訴人辦理解約並非為清償彭日成冒名
  質借債務等語。惟查，
①關於蔡宜宏於93年11月30日究係何時至上訴人家中辦理系爭8筆
  定存中途解約，上訴人曾稱「中午」(原審卷二第116頁)、「
  接近中午」(原審卷二第301頁)，時間已非一致，頗有視系爭8
  筆定存解約表所示各表單時間而浮動說詞之情，復未提出其他
  證據可佐，故上訴人稱蔡宜宏係93年11月30日「中午約12時50
  分」來伊住處辦理解約等語，已非可信。
②系爭8筆定存解約表「表單所載時間」欄所示，均係被上訴人內
  部登錄電腦時間，與上訴人於家中用印簽名之時間，並非相同
  。再對照上開系爭2筆定存、系爭8筆定存之解約表，各表單登
  錄電腦順序相同，可知定存質押借款於中途解約時，需先登錄
  「放款償還/清償登錄單(代傳票)」，再登錄「各項作業申請/
  註銷登錄單」，此登錄時間差異，容係被上訴人內部作業流程
  及電腦設定使然，則上訴人舉其他非定存質押借貸之清償流程
  ，憑系爭8筆定存解約表編號1、2所示登錄時間之差異，主張
  其在編號2「各項作業申請/註銷登錄單」上簽名蓋章，係在編
  號1「放款償還/清償登錄單(代傳票)」登錄之後，已非可採，
  況各表單登錄時間之差異，係因被上訴人內部作業流程順序所
  致，與上訴人有無同意、授權清償系爭8筆定存質借款之關聯
  性，實屬薄弱。
③參以，系爭8筆定存解約表所示「放款償還/清償登錄單(代傳票
  )」、「各項作業申請/註銷登錄單」、「收入傳票」、及「3,
  800萬元」、「52,375元」取款條，登錄時間尚屬密接，且蔡
  宜宏於93年11月30日往赴上訴人住處辦理系爭8筆定存解約事
  宜時，上訴人有於系爭8筆定存解約表編號1「放款償還/清償
  登錄單(代傳票)」背面「領受人」欄用印，及編號2「各項作
  業申請/註銷登錄單」簽名用印，業認定如上，則蔡宜宏攜回
  資料至營業處，時近中午，正值午間行員輪流用餐、臨櫃辦理
  人潮高峰之時段，經辦登錄時間有所差異，難認違常。故上訴
  人徒以系爭8筆定存解約表所示各表單登錄時間，推衍其詞，
  否認有清償系爭8筆定存質借款之意，並無理由。
⒋再參酌上訴人於系爭刑案稱：「(問：之前你有無跟二信的人說
  若二信願調低利率，你就願意承擔彭日成挪用你的款項？)那
  是其實我還很掙扎到底提告或不提告，因為我先生有長期躁鬱
  症，而且我還有4名小孩，我怕彭日成想不開或造成小孩傷害
  及員工的不安，而且也怕商譽受損，所以才先與銀行協調降低
  利率，但後來還是決定提告。」(原審卷一第54頁)，上開所提
  調降利率乙事，雖係指上訴人另外所稱彭日成其他冒貸事件，
  與系爭質借款無關，然可推知上訴人於得悉彭日成假冒其名向
  被上訴人借款後，念於夫妻情分、家庭及商譽等因素，有意解
  決彭日成冒貸債務，故上訴人同意清償系爭8筆定存質借款，
  與其上述想法，尚屬一致。
⒌綜上，上訴人所舉證據，不足證明其所為系爭3張取款條非其親
  自或授權蓋印，其未同意以系爭8筆定存解約後之款項，清償
  質借款之主張尚難認為真實，應承擔不利之認定。是以，系爭
  質權借款成立之初，雖係彭日成無權代理所為，然上訴人於知
  悉後，就系爭8筆定存之質借款項同意予以清償，可評價上訴
  人對此部分質借款已為承認，而對上訴人發生效力。上訴人既
  以系爭8筆定存解約後之款項清償此部分質借款，即無由再以
  消費寄託法律關係請求被上訴人返還之；而被上訴人基於系爭
  8筆定存設質借款之消費借貸法律關係受償，有法律上原因。
  從而，上訴人依消費寄託及不當得利法律關係請求被上訴人給
  付3,805萬2,375元，俱無理由。
綜上所述，上訴人本於消費寄託法律關係，請求被上訴人給付9
  14萬941元，及自106年1月11日起，至清償日止，按週年利率5
  ％計算之法定遲延利息部分，為有理由，應予准許，逾此所為
  請求，為無理由，應予駁回。又上訴人勝訴部分，兩造分別陳
  明願供擔保為准、免假執行之宣告，經核於法並無不合，爰分
  別酌定相當擔保金額准許之。至於上訴人敗訴部分，其假執行
  之聲請失所附麗，應併予駁回。原審就上開應准許部分，為上
  訴敗訴之判決，並駁回其假執行之聲請，尚有未洽，上訴意旨
  求予廢棄改判，為有理由，爰由本院予以廢棄改判如主文第2
  項所示，並依聲請為附條件之准、免假執行之宣告。至於上訴
  人之請求不應准許部分，原判決為上訴人敗訴之判決，並駁回
  其假執行之聲請，經核於法並無不合，上訴意旨求予廢棄改判
  ，為無理由，應駁回其上訴。
本判決之基礎已臻明確，兩造其餘爭點及攻擊防禦方法及舉證
  ，核與判決無影響，毋庸一一論列，併此敘明。
據上論結，本件上訴為一部有理由，一部無理由，因此判決如
  主文。
中　　華　　民　　國　　111 　年　　8 　　月　　31　　日
                  民事庭審判長法  官  林信旭
                              法  官  劉雪惠
                              法  官  廖曉萍
以上正本係照原本作成。
如不服本判決，應於收受送達後20日內向本院提出上訴書狀，其
未表明上訴理由者，應於提出上訴後20日內向本院補提理由書狀
（均須按他造當事人之人數附繕本）。上訴時應提出委任律師或
具有律師資格之人之委任狀；委任有律師資格者，另應附具律師
資格證書及釋明委任人與受任人有民事訴訟法第466條之1第l項
但書或第2項（詳附註）所定關係之釋明文書影本。如委任律師
提起上訴者，應一併繳納上訴審裁判費。
中　　華　　民　　國　　111 　年　　8 　　月　　31　　日
                              書記官  廖子絜
附  註：
民事訴訟法第466條之1（第1項、第2項）：
對於第二審判決上訴，上訴人應委任律師為訴訟代理人。但上訴
人或其法定代理人具有律師資格者，不在此限。
上訴人之配偶、三親等內之血親、二親等內之姻親，或上訴人為法人、中央或地方機關時，其所屬專任人員具有律師資格並經法院認為適當者，亦得為第三審訴訟代理人。